【裁判字號】    91,易,1385
【裁判日期】    920424
【裁判案由】    傷害等
【裁判全文】
臺灣臺北地方法院刑事判決                        九十一年度易字第一三八五號
    公  訴  人  臺灣臺北地方法院檢察署檢察官
    被      告  丙○
右列被告因妨害公務案件，經檢察官提起公訴（九十一年度偵字第一一五九八號），
本院判決如左：
    主  文
丙○無罪。
    理  由
一、公訴意旨略以：被告丙○於民國九十一年六月十五日上午十時許，騎乘車號ＡＩ
    Ｊ—七一五號重型機車沿臺北市○○○路由北往南方向行駛，途經和平東路前，
    因闖越紅燈遭身著警察制服之臺北市政府警察局大安分局瑞安街派出所警員甲○
    ○、乙○○攔停路邊取締，明知該二名警員為依法執行職務之公務員，詎竟不遵
    指示提出駕照及行照以供查核，反施強暴手段，加足油門衝撞員警甲○○冀求離
    開現場，致甲○○因而受有右前臂四乘四公分、左膝蓋十乘五公分之擦挫傷；被
    告並因而惱怒，另起侮辱公務員之犯意，當場以國語發音「操你媽的王八蛋看你
    們能對我怎樣」等惡言侮辱執行職務之員警甲○○、乙○○二人，因認被告涉有
    刑法第一百三十五條第一項之妨害公務、第二百七十七條第一項之傷害及第一百
    四十條第一項之侮辱公務員罪嫌。
二、按犯罪事實應依證據認定之，無證據不得推定其犯罪事實，刑事訴訟法第一百五
    十四條定有明文。又認定不利於被告之事實，須依積極證據，茍積極證據不足為
    不利於被告事實之認定時，即應為有利於被告之認定，更不必有何有利之證據；
    且刑事訴訟法上所謂認定犯罪事實之積極證據，係指適合於被告犯罪事實之認定
    之積極證據而言，雖不以直接證據為限，間接證據亦包括在內，然而無論直接或
    間接證據，其為訴訟上之證明，須於通常一般之人均不致有所懷疑，而得確信其
    為真實之程度者，始得據為有罪之認定，倘其證明尚未達到此一程度，而有合理
    之懷疑存在時，自不能以推測或擬制之方法，以為有罪裁判之基礎，最高法院著
    有三十年上字第八一六號、二十九年上字第三一０五號、七十六年台上字第四九
    八六號、四十年台上字第八六號等判例可資參照。次按刑法所規範之妨害公務罪
    及侮辱公務員罪，其保護之法益為國家公務之合法執行，以對於依法執行職務之
    公務員施以強暴、脅迫或侮辱，為其成立要件，若其執行職務軼出法律範圍之外
    ，既非基於其職務上之合法行為，則行為人以行動排除、制止或出言辱罵之行為
    ，除視其情形如何得論以他罪之外，要難以妨害公務或侮辱公務員罪相繩，最高
    法院二十三年上字第四二一七號判例之意旨可資參照。又警察人員執行交通稽查
    當場舉發行為人，所實施攔停行為人、要求行為人提出證件等行為，對於人民之
    行動自由、財產權及隱私權之影響甚鉅，雖目前並無規範交通勤務人員實施交通
    稽查實應遵從規範之法令，惟揆諸人民之有犯罪嫌疑而須以搜索為蒐集犯罪證據
    之手段者，依法尚須經該管法院審核為原則（刑事訴訟法第一百二十八條、第一
    百二十八條之一），對於僅以維護交通秩序為目的之交通稽查，立法者當無授權
    警察人員得任意實施之本意。是執行各種交通稽查，均應恪遵法治國家警察執勤
    之原則，當場舉發行為人時，應明確告知違規之事實、認定之原因等稽查事由（
    明確性原則），俾行為人得有陳述意見之適當機會，於行為人不服從稽查逃逸之
    情形，亦應考量比例原則，衡酌採取強制力拘束行為人之自由，是否為達成舉發
    其交通違規行為之損害最小手段，及拘束行為人身體自由對於行為人產生之損害
    ，是否與完成舉發行為所能達到之公共利益間顯失均衡，做為是否以強制力貫徹
    當場舉發，或改依道路交通管理處罰條例第七條之二第二項「記明車輛牌照號碼
    、車型等可資辯明之資料，查明汽車所有人姓名或名稱、住址後，製單舉發」之
    規定，以逕行舉發之方式處罰行為人之標準。否則警察人員若未經告知程序，即
    強令行為人出示證件，或無相當理由（如以小電腦查詢出行為人所騎乘者係贓車
    、行為人身上散發酒味、有被害人因事故傷、亡等）足認被告另有刑事犯罪嫌疑
    ，且未踐行逮捕告知程序之情形下，即率爾以對於行為人造成高度損害之以強制
    力限制行為人身體自由之手段，達成顯不相當之舉發交通違規目的，即屬濫用權
    利之行為，而逾越職務上合法行為之範疇。
三、訊據被告丙○堅決否認有何妨害公務、傷害或侮辱公務員之犯行，辯稱：當天我
    騎乘機車載著四歲的兒子於和平東路口遇紅燈停下時，甲○○騎乘警用機車到我
    左側命令我靠邊，我靠邊後問他何事，他很不禮貌的說「駕、行照拿出來」，我
    再問「有什麼事嗎？」，他仍用凶惡的態度說「駕、行照拿出來再說」，我又再
    問「到底有什麼事」，他不耐煩而更凶的說「駕、行照拿出來再告訴你」，我說
    「你不說什麼事，那我就不拿出證件」，不料甲○○竟稱「你不拿我就不讓你走
    」，我答稱「你沒有事，沒有權力不讓我走」，甲○○瞪著我說「我就是不讓你
    走，你走看看」，我不理他加油要走，他大怒以右手抓住我機車的右把手，用左
    手拔我機車的鑰匙，還一邊說「我給你走，我警察不要做（台語）」，我怕機車
    摔倒傷到小孩，出手扶著小孩，機車重心不穩摔倒，甲○○跟著摔在機車及我和
    孩子身上，我兒子受傷大哭，我一時心急，才大聲咆哮，罵了「幹你娘、幹」等
    字眼。本件檢察官依據證人乙○○、甲○○二人於偵查中及各別所撰職務報告中
    ，一致陳述渠二人親眼目睹被告闖越紅燈，經告知交通違規，被告仍拒絕出示證
    件，騎車衝撞證人甲○○逃逸，並於經取締違規之過程中，出言辱罵證人甲○○
    「操你媽的王八蛋」等情，及臺北市政府警察局舉發違反道路交通管理事件通知
    單影本二件（分別載有「抗拒執行交通勤務警察因而引起傷害」及「闖紅燈、違
    規駕車經警攔檢拒檢逃逸」等違規事實）、台北市立仁愛醫院驗傷診斷書一件（
    載有「右前臂四乘四公分、左膝蓋十乘五公分」等傷勢）等，認為被告涉有妨害
    公務、傷害及侮辱公務員之犯嫌，原非無據。惟查：
    （一）經本院傳喚證人乙○○及甲○○到庭，以證人身分隔離訊問，有關被告是
          否確有闖越紅燈之違規行為一節，證人乙○○所述「我們二人親眼看到他
          闖紅燈」、「我們二人在被告後方，看見被告闖紅燈」云云，與證人朱益
          興所稱「（你當時在何處發現被告違規？）我在建國南路往南的方向，被
          告在我前面，闖越匝道下的紅燈，我在匝道下紅燈及和平東路口號誌中間
          攔下被告。」、「（乙○○何時到場）我們本來都沿建國南路往南走，高
          銘華在我之前一分多鐘，先過匝道紅綠燈，在和平東路路口等我」等語相
          較，一稱二人同行目睹被告闖越紅燈，一言證人乙○○當時先行，僅證人
          甲○○發覺被告闖越紅燈，二者迥不相符，則證人乙○○及甲○○於偵訊
          時及所撰職務報告中所稱二人發現被告闖越紅燈等情之真實性，已非令人
          無疑。
    （二）有關證人甲○○於攔停被告之後，是否有告知被告渠因何遭攔停、為何必
          須提出證件予證人甲○○一節，本院衡諸證人甲○○於本院所證「我請
          他出示證件，他說我有什麼違規，我說我在執行交通勤務，有權力請他出
          示證件，他還是不願意拿出來，問我他有什麼違規」、「（你攔下他時，
          有無告訴他有何違規？）第一次沒有講」、「依照經驗，如果先告知違規
          人有何違規，就會花很多時間與他們爭執，所以都是要求他們拿出證件，
          這樣子告發會比較順利」；證人甲○○於證人乙○○證述「（當時你有
          無告知被告他違反交通規則？）事後有跟他講。」等語，蒞庭公訴檢察官
          繼而詰問「事後是何意？」之時，竟然當庭輕聲提示證人乙○○如何回答
          ，經本院制止，並令其至庭外隔離等候；被告當日係服從證人甲○○之
          指揮靠邊接受稽查，而未加速逃逸，又非未帶行照、駕照，若非未經告知
          交通違規，質疑證人甲○○要求提出證件行為之合法性，應無拒絕出示證
          件之必要；暨證人乙○○於證人甲○○稽查被告之時，根本並不在場（
          此由被告陳述證人乙○○於渠騎乘之機車倒地後始到場，證人甲○○亦證
          稱係被告騎乘機車逃逸時，證人乙○○始到場等情可知），卻捏稱其於證
          人甲○○取締被告時即走過去，被告強行離去之前，證人甲○○即告知被
          告其有交通違規行為等情，認為被告所辯證人甲○○堅持被告先行交付行
          照、駕照，而不願於取得證件之前告知理由等情應屬可信，證人乙○○、
          甲○○二人於偵訊時及各別所撰職務報告中所稱有告知被告渠有闖越紅燈
          之違規行為云云，自難信為真正。
    （三）有關卷附台北市立仁愛醫院驗傷診斷書一件所載證人甲○○之傷勢究係如
          何造成一節，證人甲○○到庭所述「（在取締的過程中，被告有無下車？
          ）一直都在機車上，沒有下來。」、「（被告要加油門離開時，你的位置
          在何處？）在車子的正前方。他離開時，往前開，和平東路口剛好是紅燈
          ，他就停下來，我就跑到他的前面擋住。」、「我擋在他的前面，他加油
          門，撞到我，壓到我的左腳，我抓住他的機車把手，他還是加油門，重心
          不穩，機車倒下來，壓到我」云云，與證人乙○○於本院訊問時所證「（
          在被告車子倒下之前，他【指被告】有無離開過機車？）有。他是在人行
          道上與我們爭執，後來他執意要離開，甲○○才跑過去攔阻他。」、「（
          甲○○阻止他離開時的位置？）在機車的右側。」、「（機車倒地，朱益
          興的情形如何？）跟著倒地。他的手抓著車把，跟著往機車倒下的方向倒
          下。」等語相較，無論就取締過程中被告是否離開機車、被告是否有騎機
          車衝撞證人甲○○之行為、證人甲○○站立之位置、倒下之方向等情，均
          明顯不同；加以再經本院訊問證人甲○○「被告機車倒下時，是機車與人
          倒下壓到你，還是機車倒下，因為你抓著機車，才被拉倒？」，證人朱益
          興已明確證述「是我抓著機車，機車倒下，我跟著倒下」等語，參諸被告
          當時所騎乘機車尚搭載其四歲幼子之事實，亦據證人乙○○及甲○○證述
          無訛，衡諸常情，被告本無寧冒幼子傷亡之風險，而騎車衝撞警員之可能
          ，所辯並未騎車衝撞證人甲○○，係證人甲○○出手拉扯機車之把手，致
          機車重心不穩倒地，證人甲○○才跟著摔倒等情，應堪採信。證人乙○○
          、甲○○二人於偵訊時及各別所撰職務報告中所稱被告係騎乘機車衝撞證
          人甲○○云云，自亦難信為真實。
    綜上所述，本件被告係因證人甲○○未明確告知舉發事由，始拒絕交付行照、駕
    照，渠並未騎乘機車衝撞證人甲○○，係證人甲○○出手拉扯機車之把手致機車
    重心不穩倒地，證人甲○○才跟著摔倒等情，應堪信為真實。本件依據證人乙○
    ○及甲○○之證詞，應尚不足以證明公訴意旨所訴被告闖越紅燈、明知遭取締闖
    越紅燈仍拒絕出示證件，或騎乘機車衝撞證人甲○○之行為，則卷附同由證人甲
    ○○製單舉發之舉發道路交通管理事件通知單影本二件，自亦不足以作為被告確
    有所載「抗拒執行交通勤務警察因而引起傷害」及「闖紅燈、違規駕車經警攔檢
    拒檢逃逸」等行為之依據；證人甲○○當日既係因拉持被告騎乘機車之把手，而
    隨該機車倒地，卷附台北市立仁愛醫院驗傷診斷書一件，自應不足以作為所載證
    人甲○○之傷勢確係被告騎車衝撞所造成之依據。是本件依積極證據，顯然不足
    以證明被告確有騎乘機車衝撞證人甲○○之妨害公務及傷害犯行。參諸證人甲○
    ○未明確告知被告遭稽查之事由，卻強令被告出示證件，且於被告拒絕出示證件
    欲行離去時，於無相當理由認為被告涉嫌刑事犯罪，亦未踐行逮捕告知程序之情
    形下，即捨逕行舉發方式，而選擇對於被告及其幼子損害較高之手段（被告當日
    因此受有左手擦傷、左肘紅腫、左膝擦傷、右前臂瘀青等傷害之事實，有天主教
    耕莘醫院診斷書影本一紙在卷可稽），以拉扯被告機車把手之強制方式，遂行顯
    不相當之舉發交通違規目的，顯屬權力之濫用，而已脫軼職務上合法行為之範疇
    ，揆諸前揭說明，被告於其機車倒地之後，以不雅言詞辱罵證人甲○○之行為，
    自亦與刑法上之侮辱公務員罪之構成要件有間，而不得以該罪名相繩（至被告此
    部份行為是否涉及刑法第三百零九條第一項之公然侮辱犯罪，應視證人甲○○是
    否提起告訴，由檢察官偵查辦理）。此外，本院復查無其他積極證據，足證被告
    確有起訴書所載之犯罪行為，不能證明被告犯罪，依法應為無罪之諭知。
據上論斷，應依刑事訴訟法第三百零一條第一項判決如主文。
本案經檢察官王怡菁到庭執行職務。
中    華    民    國      九十二      年      四        月    二十四    日
                                  臺灣臺北地方法院刑事第二庭
                                          法  官  楊  代  華
右正本證明與原本無異。
如不服本判決，應於判決送達後十日內，向本院提出上訴狀。
                                          書記官  廖  純  瑜
中    華    民    國      九十二      年      四        月    二十四    日


司法院資訊處製作；財團法人民間司法改革基金會備份。
